ACORDAO-COMPLETO-2535042

ACÓRDÃO 4593/2022 ATA 28/2022 - PRIMEIRA CÂMARA

VISTOS, relatados e discutidos estes autos de prestação de contas simplificada do Instituto Nacional da Propriedade Industrial (INPI) , referente ao exercício de 2002,
ACORDAM os Ministros do Tribunal de Contas da União, reunidos em sessão da 1ª Câmara, ante as razões expostas pelo Relator, em:
9.1. levantar, com fundamento no art. 157 do RI/TCU c/c o art. 47 da Resolução-TCU 259/2014, o sobrestamento deste processo; 
9.2. excluir a empresa Xerox Comércio e Indústria Ltda. do rol de responsáveis nestes autos;
9.3. julgar, regulares com ressalva as contas dos srs. Antonio Carlos Rodrigues Germano, Carlos Alberto do Nascimento e José Graça Aranha, com fundamento nos arts. 1º, inciso I, 16, inciso II, 18, e 23, inciso II, da Lei 8.443/1992, dando-lhes quitação;
9.4. julgar, regulares as contas dos demais responsáveis arrolados no subitem 3 deste Acórdão, com fundamento nos arts. 1º, inciso I, 16, inciso I, 17, e 23, inciso I, da Lei 8.443/1992, dando-lhes quitação plena;
9.5. dar ciência desta deliberação aos responsáveis.

Prestação de contas simplificada do Instituto Nacional da Propriedade Industrial (INPI), referente ao exercício de 2002.

Primeira Câmara

Instituto Nacional da Propriedade Industrial (INPI).

3. Responsáveis: Ângela Maria Brito Costa (CPF XXX.337.556-XX);  Antonio Carlos Rodrigues Germano (CPF XXX.698.457-XX); Carlos Alberto do Nascimento (CPF XXX.066.841-XX); Carlos Augusto Bittencourt (CPF XXX.283.837-XX); Claudete Tomie Shinohara (CPF XXX.388.369-XX); Edith da Silva Alves (CPF XXX.266.620-XX); Francisco das Chagas dos Santos Sousa (CPF XXX.881.303-XX); Hélio Ricardo Fontes (CPF XXX.053.557-XX); José Graça Aranha (CPF XXX.121.007-XX); Luiz Carlos das Dores (CPF XXX.486.787-XX); Luiz Otavio Beaklini (CPF XXX.075.337-XX); Maria Beatriz Amorim Pascoa Borher (CPF XXX.523.041-XX); Maria Cristina de Souza Araújo (CPF XXX.838.707-XX); Renato Bueno Netto (CPF XXX.794.669-XX); Rogério Cardozo Marmo (CPF XXX.942.427-XX); Sandra de Castro Botelho Andrade (CPF XXX.109.977-XX); Vera Lucia de Seixas Grimberg (CPF XXX.551.800-XX); e Xerox Comércio e Indústria Ltda. (CNPJ 02.773.629/0002-80).

13.1. Ministros presentes: Walton Alencar Rodrigues (Presidente), Benjamin Zymler, Vital do Rêgo e Jorge Oliveira.
13.2. Ministros-Substitutos presentes: Augusto Sherman Cavalcanti (Relator) e Weder de Oliveira.

AUGUSTO SHERMAN

A SecexDesenvolvimento elaborou a instrução de mérito à peça 181, transcrita a seguir, a qual recebeu a aprovação dos dirigentes daquela unidade técnica.
"I-	INTRODUÇÃO
1.	Cuidam os autos de prestação de contas do Instituto Nacional da Propriedade Industrial (INPI) , autarquia federal atualmente vinculada ao Ministério da Economia (ME) , referente ao exercício de 2002, nos termos do art. 70 da Constituição Federal de 1988 c/c o art. 7º da Lei 8.443/1992 e arts. 188, 189 e 194 do Regimento Interno do TCU (RI/TCU) , e da Instrução Normativa TCU (IN-TCU) 12/1996 (vigente à época, atualmente revogada pela IN-TCU 47/2004) .
II-	HISTÓRICO
2.	O processo recebeu sua primeira instrução à peça 7, p. 19-45, mediante a qual, após análise inicial, a unidade técnica promoveu a citação solidária do Sr. José Graça Aranha, ex-Presidente do INPI, e da empresa Xerox Comércio e Indústria Ltda., por prejuízos causados pela realização de pagamentos à empresa, durante o ano de 2002, relativos a serviços de cópias preto e branco não realizados.
3.	Promoveu-se também a audiência do Sr. José Graça Aranha, em razão de irregularidade concernente à renovação, por mais cento e oitenta dias, do contrato, permitindo a continuidade do superdimensionamento na franquia de serviços, causando mais prejuízos à autarquia.
4.	Após análise das alegações de defesa e das razões de justificativa, a unidade técnica concluiu pela necessidade de nova citação dos responsáveis, visto que novos cálculos levaram a valor de débito diverso daquele constante dos ofícios citatórios (peça 12, p. 43-53; peça 13, p. 1-3) .
5.	Concluídas as devidas comunicações, a instrução seguinte informou que o novo cálculo foi realizado com base nos valores especificados no contrato original, inclusive para o exercício de 2002. Diversos documentos constantes dos autos serviram para o cálculo, o que levou a unidade especializada a concluir por um débito no valor total de R$ 184.928,51, conforme esclarece os itens 4.5 e 4.6 da peça técnica (peça 14, p. 1-2) . Além disso, foi proposta a aplicação de multa, em decorrência dos prejuízos causados pela realização de pagamento à empresa, durante o ano de 2002, por serviços não realizados, determinada a adoção de medidas corretivas ao INPI e, à CGU, o acompanhamento do cumprimento de tais medidas (peça 13, p. 48-50, e peça 14, p. 1-7) .
6.	Entretanto, em despacho, o gabinete do Ministro Relator Augusto Sherman Cavalcanti observou que a metodologia de cálculo utilizada na instrução até então mais recente seria diferente daquela que fundamentou o débito pelo qual foram citados os responsáveis. Assim, optou por não aproveitar a citação outrora efetivada, sob pena de desrespeito ao princípio do contraditório, e determinou nova citação dos responsáveis (peça 14, p. 20-22) .
7.	Em nova instrução, foram analisadas pela extinta 5ª Secex as alegações de defesa, as quais foram rejeitadas, e enviados os autos com proposta de mérito ao Ministério Público junto ao TCU, com um débito resultante, para fins de condenação, de R$ 148.265,71 (peça 10, p. 24-37) .
8.	Em 22/10/2010, o Secretário da Secex-9 (antiga 5ª Secex) enviou ao gabinete do Ministro Relator Augusto Sherman Cavalcanti, por meio do memorando 17/2010-GAB/9ª Secex, cópia do despacho proferido nos autos do processo de Representação TC Processo 000.195/2009-3, com proposta de sobrestamento, nos termos do art. 157 do Regimento Interno do TCU, dos presentes autos (TC Processo 013.840/2003-1) , tendo em vista o débito apurado nos autos de Representação (TC Processo 000.195/2009-3) , para o exercício de 2002, decorrente dos mesmos fatos que motivaram a proposta pela irregularidade das contas nos presentes autos. Observa-se ainda que o débito apurado na Representação é de valor original igual a R$ 625.144,58, bem superior ao verificado nas presentes contas (peça 15, p. 2) . 
9.	O Ministro Relator Augusto Sherman Cavalcanti, então, por meio de despacho, determinou o sobrestamento do presente processo até o julgamento de mérito da Representação autuada no TC Processo 000.195/2009-3, procedendo-se, após o levantamento do sobrestamento, a reanálise do mérito dos presentes autos face às conclusões daquela Representação. (peça 15, p. 39) .
10.	No âmbito do TC Processo 000.195/2009-3, foi deliberado o Acórdão 850/2011-TCU-Segunda Câmara, da relatoria do Ministro Raimundo Carreiro, que conheceu da representação e, dentre outras medidas, assinou prazo para o INPI concluir e remeter a esta Corte de Contas Tomada de Contas Especial (TCE) com vistas a apurar possíveis débitos ocorridos no período de abril de 2001 a junho de 2004, em decorrência da alteração onerosa verificada no Contrato 30/2000, celebrado entre o INPI e a empresa Xerox Comércio e Indústria Ltda.
11.	A representação foi encerrada, sob justificativa de haver sido adotada, no âmbito do INPI, as medidas necessárias para possibilitar o encaminhamento a este Tribunal, por meio da CGU, da TCE mencionada no item 1.6. do Acórdão 850/2011-TCU-Segunda Câmara, relativamente aos débitos ocorridos durante a vigência do Contrato 30/2010, nos exercícios de 2001 e 2002. Assim, considerou-se cumprida a determinação. Quanto aos débitos relativos aos exercícios de 2003 e 2004, quando houve pagamentos por indenização e em contrato emergencial, também se entendeu demonstradas as providências para a devida continuidade da apuração.
12.	A TCE foi autuada sob o número TC Processo 021.624/2012-7. O processo foi julgado no mérito por meio do Acórdão 3088/2019-TCU-Segunda Câmara, da relatoria do Ministro Aroldo Cedraz, que julgou irregulares as contas dos Srs. José Graça Aranha, Antônio Carlos Rodrigues Germano, Carlos Alberto do Nascimento, Roberto da Silva Malafaia e da empresa Xerox Comércio e Indústria Ltda., condenando-os, solidariamente, ao ressarcimento do débito (peça 139 do TC Processo 021.624/2012-7) .
13.	Contra a decisão, foram opostos embargos de declaração, os quais foram conhecidos e acolhidos, e levou à deliberação do Acórdão 3704/2019-TCU-Segunda Câmara, da relatoria do Ministro Aroldo Cedraz, que declarou nulo o Acórdão 3088/2019-TCU-Segunda Câmara e assim deliberou (peça 179 do TC Processo 021.624/2012-7) :
9.2. excluir a responsabilidade dos Srs. José Octávio dos Santos e José Luiz de Azevedo Otero da relação processual;
9.3. julgar irregulares as contas dos Srs. José Graça Aranha, Antônio Carlos Rodrigues Germano, Carlos Alberto do Nascimento, Roberto da Silva Malafaia e da empresa Xerox Comércio e Indústria Ltda.;
9.4. condenar, solidariamente, os responsáveis abaixo relacionados ao pagamento das quantias discriminadas, fixando-lhes o prazo de 15 (quinze) dias, a contar das notificações, para que comprovem, perante o Tribunal (art. 214, III, a, do Regimento Interno) , o recolhimento das referidas quantias aos cofres do Instituto Nacional da Propriedade Industrial (INPI) , atualizadas monetariamente e acrescidas dos juros de mora, calculados a contar da data indicada até o dia do efetivo recolhimento do débito, na forma prevista na legislação em vigor:
	DATA DE REFERÊNCIA
	VALOR (R$) 
	RESPONSÁVEIS SOLIDÁRIOS

	7/2/2002
	-915,92
	José Graça Aranha, Antônio Carlos Rodrigues Germano, Carlos Alberto do Nascimento, Espólio do Sr. Roberto da Silva Malafaia e Xerox Comércio e Indústria Ltda.

	7/3/2002
	14.789,68
	
	5/4/2002
	19.557,55
	
	7/5/2002
	6.115,11
	
	7/6/2002
	13.104,80
	
	5/7/2002
	33.594,95
	
	7/8/2002
	22.640,16
	José Graça Aranha, Antônio Carlos Rodrigues Germano, Carlos Alberto do Nascimento e Xerox Comércio e Indústria Ltda.

	6/9/2002
	12.078,28
	
	7/10/2002
	7.838,99
	
	7/11/2002
	14.339,17
	
	6/12/2002
	36.952,33
	
	7/1/2003
	37.569,12
	
	7/2/2003
	1.918,02
	
9.5. autorizar, desde logo, nos termos dos arts. 26 e 28, inciso II, da Lei 8.443/1992:
9.5.1. o pagamento das dívidas em até 36 (trinta e seis) parcelas mensais e consecutivas, se solicitado por qualquer dos responsáveis, fixando-se o vencimento da primeira em 15 (quinze) dias, a contar do recebimento da notificação, e o das demais a cada 30 (trinta) dias, devendo incidir sobre cada uma delas os encargos legais devidos, na forma prevista na legislação em vigor, sem prejuízo ao vencimento antecipado do saldo devedor em caso de não comprovação do recolhimento de qualquer parcela, conforme prevê o art. 217, § 2º, do Regimento Interno deste Tribunal;
9.5.2. a cobrança judicial das dívidas, caso não atendidas as notificações;
9.6. dar ciência desta deliberação aos responsáveis e aos demais interessados, bem como ao Procurador-Chefe da Procuradoria da República no Estado do Rio de Janeiro, para as providências que entender cabíveis. 10. Ata n° 18/2019 - 2ª Câmara
14.	O processo contou com alguns outros recursos, cada qual acompanhado da respectiva deliberação, porém sem que incorressem em alteração substantiva do mérito do acórdão acima transcrito (TC Processo 021.624/2012-7, peças 211, 252 e 301) .
15.	Recentemente, foi deliberado o Acórdão 6810/2021-TCU-Segunda Câmara, da relatoria do Ministro Jorge Oliveira, que expediu quitação aos responsáveis arrolados no item 9.4 do Acórdão 3704/2019-TCU-Segunda Câmara, da relatoria do Ministro Aroldo Cedraz, ante as evidências de recolhimento integral do débito, porém manteve o julgamento pela irregularidade das contas dos responsáveis.
16.	Assim, passa-se à análise dos presentes autos, em decorrência das decisões de mérito proferidas nos processos acima.
III-	EXAME TÉCNICO
17.	Primeiramente, com o encerramento do TC Processo 000.195/2009-3 (Repr) e o julgamento de mérito proferido no âmbito do TC Processo 021.624/2012-7 (TCE) , entende-se como pertinente propor o levantamento do sobrestamento dos presentes autos, permitindo, assim, a reanálise do mérito face às conclusões daquela representação, uma vez que foram atendidas as condições impostas pelo despacho do Ministro Relator (peça 15, p. 39) .
18.	Considerando o longo decurso de prazo que o processo tramita no TCU, doze anos, e as diversas instruções por que já passou, a análise será apresentada por meio da enumeração de todas as irregularidades já levantadas nas instruções anteriores, seguidas das respectivas conclusões proferidas à época pela extinta 5ª Secex, referências e reanálises, quando for o caso, dos apontamentos.
Principais falhas/irregularidades ressalvadas pela CGU/RJ
Não realização do PAAAI e do RAAAI de 2002 (peça 7, p. 22) 
19.	A auditoria interna da Entidade não elaborou o Plano Anual de Atividades de Auditoria Interna (PAAAI) do exercício de 2002, como também não apresentou o Relatório de Atividade (RAAAI) relativo ao mesmo período, em desacordo com o disposto no capítulo X, item 13, do Manual do Sistema de Controle Interno do Poder Executivo Federal.
20.	A CGU entendeu que, apesar das justificativas apresentadas, os fatos descritos caracterizaram descumprimento às normas do Manual do Sistema de Controle Interno do Poder Executivo Federal, por isso foram ressalvados no Relatório de Auditoria.
Falha no gerenciamento de recursos financeiros (peça 7, p. 22-23) 
21.	Através do demonstrativo contábil balancete, do mês de dezembro de 2002, extraído do SIAFI, a CGU/RJ verificou a permanência alongada de saldo no valor de R$ 2.822.816,20, na conta 1.2.2.3.2.00.00 - Financiamentos Concedidos, sem movimento desde o exercício anterior, e constatou que a origem do referido saldo resultou de um convênio celebrado em 28/03/1991 entre a Autarquia e a Caixa Econômica Federal (CEF) , no qual a CEF se responsabilizava pela avaliação e alienação dos imóveis funcionais de Brasília de propriedade do INPI.
22.	Pelo citado convênio, a CEF ficaria responsável pela arrecadação dos recursos provenientes da venda dos imóveis, os quais, na medida que ingressarem, deveriam ser depositados em conta mantida na Caixa pelo INPI, que somente poderia movimentá-los após o trigésimo dia do mês subsequente ao do recebimento.
23.	A CGU/RJ verificou que a Caixa vinha descumprindo a cláusula do convênio, ao não prestar contas da arrecadação das parcelas recebidas dos imóveis funcionais por ela vendidos referentes ao exercício de 2002, cabendo salientar a inércia da Autarquia diante de tal fato, não tomando nenhuma medida visando à cobrança da prestação de contas pactuada.
24.	Restou entendida a pertinência das recomendações da CGU/RJ constantes do Relatório de Auditoria, havendo inclusive sobre o assunto outras recomendações nas contas da UJ referentes ao exercício de 2003 (TC Processo 010.397/2004-1) . Assim, concluiu-se que a Controladoria deveria continuar informando nas contas seguintes da entidade o andamento do cumprimento de suas recomendações até que o problema fosse solucionado.
Impropriedades na formalização e execução de Contratos (peça 7, p. 23-41) 
25.	Em linhas gerais, a CGU/RJ caracterizou as impropriedades e ilegalidades cometidas, e indicou continuar acompanhando junto ao INPI o desenrolar dos contratos arrolados neste tópico nas próximas contas da autarquia.
26.	Desse modo, quanto às impropriedades encontradas, relativas a atos praticados durante o exercício de 2002, entendeu-se não haver necessidade de adoção de medidas mais rigorosas por este Tribunal, sendo sanáveis por meio da atuação da CGU/RJ junto ao INPI.
27.	Dentre inúmeras impropriedades trazidas pela CGU neste item, vale destacar o caso Xerox (peça 7, p. 31-41) , que motivou a autuação da representação com consequente sobrestamento dos presentes autos, a ser analisado adiante, pela destacada relevância, em um tópico apartado.
Contratações emergenciais decorrentes de deficiências organizacionais na condução de processo regular de contratação via licitação (peça 7, p. 41-43) 
28.	Todas as impropriedades apontadas pela Auditoria Interna do INPI sinalizavam falhas que vinham se repetindo por vários exercícios. O excesso de contratos firmados sem licitação e a não apuração tempestiva de irregularidades e respectiva responsabilização revelaram planejamento inadequado e morosidade no cumprimento das recomendações da Auditoria Interna e do Controle Interno.
29.	Vale observar que as justificativas de deficiência de pessoal, falta de treinamento e falta de equipamento não são aceitáveis para o reiterado excesso de contratações emergenciais decorrentes de deficiências organizacionais na condução de processo regular de contratação via licitação.
30.	Diante do exposto, a 5ª Secex diligenciou a Entidade para que informasse quais as providências tomadas com relação à recomendação da Secretaria Federal de Controle Interno de apurar responsabilidades nas contratações emergenciais (processos 3.309/01, 4.603/01, 406/02, entre outros) e aprimorar os procedimentos de contratação via licitação, atentando para a tempestividade e a elaboração de especificações adequadas, restando esclarecido o referido apontamento.
Outras ocorrências presentes no Relatório de Auditoria 117568 (peça 7, p. 43-44) 
31.	Acerca do vencimento e remuneração dos servidores da autarquia, a CGU/RJ informou ter examinado processo instaurado com o intuito de revisar os valores incorporados a título de quintos/décimos na remuneração dos servidores do INPI.
32.	Como este assunto já havia sido objeto de determinação do TCU nas contas do exercício de 2000, a extinta 5ª Secex concordou com a recomendação proposta pela Controladoria, com destaque para que a SFCI continuasse a acompanhar e informar nas futuras auditorias o andamento do processo referenciado.
33.	No que toca à concessão de auxílio transporte, a CGU/RJ verificou indícios de que benefícios em valores acima de R$ 300,00 teriam sido concedidos a alguns servidores embora ausentes os requerimentos do referido auxílio e os comprovantes de endereço dos respectivos servidores. Fez, então, algumas considerações sobre o assunto e ressaltou que o INPI não havia conseguido verificar a comprovação do efetivo pagamento dos transportes utilizados.
34.	A esse respeito, a unidade do TCU também entendeu pertinentes as observações da CGU/RJ, concordando, assim, com as suas recomendações. Por fim, ressaltou que, nas contas do exercício seguinte (2003) , TC Processo 010.394/2004-1, a CGU/RJ informou não ter constatado nenhuma impropriedade em quinze concessões analisadas, com valores superiores a R$ 300,00.
Irregularidades registradas no Relatório da Secretaria Federal de Controle Interno/RJ 140143 - itens 7.1.1.1, 9.4.2.1, 10.1.1.1, 10.2.1.2, 10.2.2.1 (peça 14, p. 3-4) 
35.	A respeito dessas irregularidades, a CGU noticiou por meio de nota técnica a implementação das medidas saneadoras pelo INPI, sendo que algumas ainda estavam pendentes de atendimento, à época.
36.	Ensejou-se suficiente as medidas adotadas, tendo em vista o acompanhamento perpetrado pelo OCI buscando o saneamento das pendências registradas.
Irregularidades em plano de saúde (peça 14, p. 4-5) 
37.	O presente item trata de apuração de possíveis irregularidades em reajuste de contrato firmado entre o INPI e a Unimed, consoante expediente do Ministério Público Federal do Rio de Janeiro apensado aos autos.
38.	O parquet, nessa questão, com base em exame proferido nos autos, entendeu que o reajuste ocorreu da necessidade do reequilibro financeiro, alegado e comprovado pela contratada, o que levou a Unidade Técnica a entender como dispensáveis medidas adicionais por parte deste Tribunal.
Contrato 30/2000 / Contratada: Xerox Comércio e Indústria Ltda. / Objeto: prestação de serviços de reprografia (peça 7, p. 31-41) 
39.	Dentre inúmeros contratos auditados pela CGU/RJ, vale destacar o caso Xerox (peça 7, p. 31-41) , que motivou a autuação da representação com o consequente sobrestamento dos presentes autos.
40.	Aqui, importa mencionar que o assunto a respeito de irregularidades na contratação de serviços de reprodução e impressão gráficas no INPI foi tratado no TC Processo 012.890/2002-0, referente às contas do exercício de 2001 do INPI. O referido processo traz uma descrição detalhada do caso (peça 9, p. 42-47, do TC Processo 012.890/2002-0) .
41.	O gestor que presidia a autarquia em 2001 também foi o presidente do INPI durante todo o exercício de 2002, tendo sido também o responsável pela assinatura, em 15/07/2002, do Terceiro Termo Aditivo, que prorrogou por mais 180 dias a vigência do Contrato 30/2000, e ao que indica continuou a causar prejuízos à Autarquia com reflexos até nas contas do exercício de 2003, pois alguns pagamentos referentes ao contrato só foram realizados naquele outro exercício.
42.	O Acórdão 2548/2009-TCU-Segunda Câmara, da relatoria do Ministro-Substituto André de Carvalho, que deliberou sobre a prestação de contas anual simplificada do INPI, exercício de 2001, julgou irregulares as contas dos gestores, condenando-os, solidariamente à empresa Xerox, ao pagamento do débito e aplicando-lhes, individualmente aos gestores e à empresa, o pagamento de multa.
43.	Nesse contexto, e tendo em vista o julgamento de mérito e/ou encerramento dos processos que sobrestavam as presentes contas, mostra-se razoável se valer das detalhadas análises proferidas nas instruções anteriores (peça 7, p. 19-45; peça 12, p. 43-53; peça 13, p. 1-3/48-50; peça 14, p. 1-7; peça 10, p. 24-37) com vistas a se propor o julgamento pela irregularidade das contas do Sr. José Graça Aranha, tendo em vista os débitos apurados, conforme a seguir:
Tabela 1 - Valores devidos
	MÊS
	VALOR DEVIDO (R$) 
	DATA

	Janeiro
	2.913,24
	7/5/2002

	Fevereiro
	15.812,56
	7/5/2002

	Março
	-25.205,09
	7/5/2002

	Abril
	-1.618,82
	11/9/2002

	Maio
	3.051,75
	9/10/2002

	Junho
	18.193,18
	11/11/2002

	Julho
	9.538,47
	11/11/2002

	Agosto
	15.907,44
	11/11/2002

	Setembro
	11.668,15
	11/11/2002

	Outubro
	15.825,05
	20/2/2002

	Novembro
	40.781,49
	6/2/2003

	Dezembro
	41.398,27
	20/3/2003

Fonte: TC Processo 013.840/2003-1 (peça 10, p. 36) .
44.	A revisão de toda a detalhada análise já proferida nestes autos, com consequente concordância com as propostas alvitradas naquelas etapas processuais, fundamenta-se no enunciado de jurisprudência constante do Acórdão 2011/2020-TCU-Plenário, da relatoria do Ministro Raimundo Carreiro, que assim aduz:
O longo tempo decorrido entre a apresentação da prestação de contas ordinárias e sua análise pelo TCU, causado pelo sobrestamento do processo, não é motivo, por si só, para o arquivamento dos autos sem julgamento de mérito.
45.	Assim, não há impeditivo para o julgamento de mérito das contas diante das falhas e impropriedades detectadas à época, a despeito do longo lapso temporal causado pelo sobrestamento, fazendo-se necessário, portanto, julgá-las, em especial quando o processo de contas segue o seu curso regular, inclusive com a realização de diligências, audiências e citações, como no caso ora em exame.
46.	O tratamento e mesmo eventual saneamento das irregularidades/falhas/impropriedades constatadas não exclui as ocorrências, tampouco a necessidade de recomendações/determinações para que problemas semelhantes não venham a se repetir.
47.	Todavia, pelo longo lapso temporal entre as ocorrências do exercício de 2002 e a presente proposta de julgamento das contas, dezenove anos, não faz mais sentido emitir recomendações/determinações, por totalmente intempestivas, mas isso não afasta a possibilidade de julgamento das contas dos gestores do exercício de 2002 como irregulares, com fundamento no art. 16, inc. III, 'b' e 'c', e art. 19, da Lei 8.443/1992.
48.	No que toca à aplicabilidade do art. 19 da Lei 8.443/1992, diante da comprovação de que a empresa Xerox efetuou o recolhimento integral do débito apurado no TC Processo 021.624/2012-7 (Acórdão 6810/2021-TCU-Segunda Câmara) , e tendo em vista que a dívida debatida nos presentes autos está englobada no total liquidado no âmbito daquele processo, não deve haver novamente proposta de condenação ao pagamento da dívida, sem prejuízo da manutenção do juízo pela irregularidade das contas dos gestores apreciadas neste processo, consoante enunciado do art. 218, § 1º, do RI/TCU - o pagamento integral do débito não importa em modificação do julgamento quanto à irregularidade das contas -, e da aplicação das penalidades previstas no art. 58 da Lei 8.443/1992.
IV-	CONCLUSÃO
49.	Em razão do exame dos atos de gestão praticados pelos agentes constantes do rol de responsáveis (peça 2, p. 8-21) no exercício de 2002, e considerando os resultados das ações de controle sobre a gestão da unidade jurisdicionada, a CGU opinou pela regularidade com ressalvas (peça 6, p. 51-52) das contas dos integrantes do rol de responsáveis, tendo em vista os exames efetuados nos registros mantidos pela unidade jurisdicionada, quanto à legitimidade dos documentos e dos atos de gestão praticados, com ênfase nos aspectos de economicidade, eficiência e eficácia da gestão orçamentária, financeira e patrimonial do INPI.
50.	Dos exames realizados foram constatadas as seguintes principais impropriedades e levadas ao conhecimento do gestor: (i) não realização do Plano Anual de Atividades de Auditoria e do Relatório Anual das Atividades de Auditoria Interna de 2002; (ii) falha no gerenciamento de recursos financeiros; (iii) impropriedades na formalização e execução de contratos; e (iv) contratações emergenciais decorrentes de deficiências organizacionais na condução de processo regular de contratação via licitação.
51.	O processo que trata da prestação de contas simplificada do INPI referente ao exercício de 2002 encontra-se, nas partes essenciais, em consonância com a IN-TCU 12/1996.
52.	A partir de esmiuçada análise proferida em diversas etapas nos presentes autos (peça 7, p. 19-45; peça 12, p. 43-53; peça 13, p. 1-3/48-50; peça 14, p. 1-7; peça 10, p. 24-37) , tendo sido oportunizado aos responsáveis a apresentação de resposta à diligência, razões de justificativa e alegações de defesa, concluiu-se pela existência de elementos suficientes para macular a gestão do Sr. José Graça Aranha, presidente do INPI à época, propondo-se o julgamento das suas contas como irregulares, com aplicação da multa prevista no art. 58, inc. III, da Lei 8.443/1992, haja vista os prejuízos causados pela realização de pagamento à empresa Xerox Comércio e Indústria Ltda., durante o ano de 2002, por serviços não realizados, uma vez que o contrato com a empresa e seus termos aditivos estabeleciam quantitativo mínimo mensal de cópias que não era atingido.
53.	Ocorre que o presente processo havia sido sobrestado por meio do Despacho do Ministro Relator Augusto Sherman, situação revertida nesta instrução, ante o encerramento do TC Processo 000.195/2009-3 (Repr) e o julgamento proferido no âmbito do TC Processo 021.624/2012-7 (TCE) , o que permitiu a reanálise do mérito face às conclusões daquela representação e a apreciação conclusiva destes autos.
54.	O Acórdão 850/2011-TCU-Segunda Câmara, da relatoria do Ministro Raimundo Carreiro, deliberado no bojo da representação, assinou prazo para o INPI concluir e remeter ao TCU processo de Tomada de Contas Especial (TCE) com vistas a apurar possíveis débitos ocorridos em decorrência da alteração onerosa verificada no Contrato 30/2000, celebrado entre o INPI e a empresa Xerox Comércio e Indústria Ltda.
55.	A representação foi encerrada, sob justificativa de haver sido adotada, no âmbito do INPI, as medidas necessárias para possibilitar o encaminhamento a este Tribunal da referida TCE e demonstradas as providências para a devida continuidade da apuração.
56.	No âmbito da TCE, foi proferido o Acórdão 3704/2019-TCU-Segunda Câmara, que julgou irregulares as contas dos Srs. José Graça Aranha, Antônio Carlos Rodrigues Germano, Carlos Alberto do Nascimento, Roberto da Silva Malafaia e da empresa Xerox Comércio e Indústria Ltda., condenando-os, solidariamente, ao ressarcimento do débito (peça 179 do TC Processo 021.624/2012-7) .
57.	Recentemente, foi deliberado o Acórdão 6810/2021-TCU-Segunda Câmara, nos autos do TC Processo 021.624/2012-7 (TCE) , que expediu quitação aos responsáveis arrolados no Acórdão 3704/2019-TCU-Segunda Câmara, ante o recolhimento integral do débito, e manteve o julgamento pela irregularidade das contas dos responsáveis (peça 301 do TC Processo 021.624/2012-7) .
58.	Considerando que a dívida debatida nos presentes autos está englobada no total liquidado no âmbito da TCE, e diante da comprovação de que a empresa Xerox efetuou o recolhimento integral do débito apurado nestes autos, propôs-se não aplicar ao caso em tela a condenação ao pagamento da dívida prevista no art. 19 da Lei 8.443/1992, sem prejuízo da manutenção do juízo pela irregularidade das contas apreciadas neste processo, consoante art. 218, § 1º, do RI/TCU.
59.	Por fim, e tendo em vista o longo lapso temporal entre as ocorrências do exercício de 2001 e a presente proposta de julgamento das contas, dezenove anos, as circunstâncias não exigem proposta de natureza mandamental ou colaborativa de providências concretas e imediatas aos gestores, mostrando-se suficiente propor o encaminhamento a seguir.
V-	PROPOSTA DE ENCAMINHAMENTO
60.	Diante do exposto, submetem-se os autos à consideração superior, propondo:
a)	levantar o sobrestamento destes autos, consoante art. 157 do RI/TCU c/c o art. 47 da Resolução-TCU 259/2014, determinado por Despacho do Ministro Relator Augusto Sherman;
b)	julgar irregulares, com fundamento nos arts. 1º, inc. I, 16, inc. III, alíneas 'b' e 'c', 19, caput, e 23, inc. III, da Lei 8.443/1992, referentes ao exercício de 2002, as contas do Sr. José Graça Aranha (CPF XXX.121.007-XX) , na função de dirigente máximo do Instituto Nacional da Propriedade Industrial (INPI) ;
c)	dispensar a condenação do Sr. José Graça Aranha, solidariamente à empresa Xerox Comércio e Indústria Ltda., ao pagamento da dívida atualizada monetariamente, acrescida dos juros de mora devidos, ante a demonstração do recolhimento integral do débito;
d)	aplicar ao Sr. José Graça Aranha a multa prevista no art. 58, inc. III, da Lei 8.443/1992, fixando-lhe prazo de quinze dias, a partir da notificação, para que comprove, perante o Tribunal (art. 214, inc. III, alínea 'a', do RI/TCU) , o recolhimento da respectiva dívida aos cofres do Tesouro Nacional, atualizada monetariamente a partir do dia seguinte ao término do prazo ora fixado, até a data do efetivo pagamento;
e)	autorizar a cobrança judicial das dívidas, caso não atendidas as notificações, nos termos do art. 28, inc. II, da Lei 8.443/1992;
f)	julgar regulares com ressalvas, com fundamento nos arts. 1º, inc. I, 16, inc. II, 18 e 23, inc. II, da Lei 8.443/1992, as contas dos demais responsáveis, dando-lhes quitação;
g)	encaminhar cópia do Acórdão que vier a ser proferido ao Instituto Nacional da Propriedade Industrial (INPI) , informando-lhe que seu conteúdo pode ser consultado no endereço www.tcu.gov.br/acordaos e que o inteiro teor dos acórdãos, incluindo os relatórios e os votos, pode ser obtido no dia seguinte ao de sua oficialização.'
2.	O MP/TCU, representado pelo Procurador Rodrigo Medeiros de Lima, manifesta, em parecer à peça 184, concordância parcial em relação à proposta da unidade técnica, nos seguintes termos:
	"Diante dos elementos constantes dos autos, este representante do Ministério Público de Contas da União manifesta-se parcialmente de acordo com o encaminhamento proposto pela unidade instrutiva, em pareceres uniformes (peças 181-183) , pelas razões a seguir expostas.
2.	As presentes contas simplificadas do Instituto Nacional da Propriedade Industrial (INPI) , autarquia federal atualmente vinculada ao Ministério da Economia (ME) , referentes ao exercício de 2002, estavam sobrestadas aguardando o julgamento de TCE, cuja irregularidade coincidia com a tratada nos presentes autos, a saber: prejuízos causados pela realização de pagamentos à empresa Xerox Comércio e Indústria Ltda., durante o ano de 2002, relativos a serviços de cópias preto e branco não realizados.
3.	A referida TCE (TC Processo 021.624/2012-7) se originou do julgamento de Representação, TC Processo 000.195/2009-3, Acórdão 850/2011-TCU-Segunda Câmara, de relatoria do Ministro Raimundo Carreiro.
4.	A TCE foi apreciada no mérito por meio do Acórdão 3088/2019-TCU-Segunda Câmara, alterado pelo Acórdão 3704/2019-TCU-Segunda Câmara, ambos de relatoria do Ministro Aroldo Cedraz,  julgando-se irregulares as contas dos Srs. José Graça Aranha, Presidente do INPI; Antônio Carlos Rodrigues Germano, Diretor de Administração Geral; Carlos Alberto do Nascimento, Coordenador de Administração Interino; Roberto da Silva Malafaia e da empresa Xerox Comércio e Indústria Ltda., condenando-os, solidariamente, ao ressarcimento do débito.
5.	Os valores foram devidamente recolhidos, fato que motivou a expedição de quitação de débito por meio do Acórdão 6810/2021-TCU-Segunda Câmara, da relatoria do Ministro Jorge Oliveira, mantendo-se, todavia, o julgamento pela irregularidade das contas dos responsáveis.
6.	Estando satisfeitos os pressupostos para levantar o sobrestamento dos presentes autos determinado pelo relator, Ministro-Substituto Augusto Sherman, (peça 15, p. 39) , a SecexDesenvolvimento promoveu a reanálise dos presentes autos à luz dos novos elementos decorrentes do julgamento do TC Processo 021.624/2012-7.
7.	Em síntese, a Unidade Técnica reviu todas as instruções realizadas ao longo de 12 anos e conclui pela impertinência de se realizar determinações e recomendações ao INPI, em decorrência do longo lapso temporal desde a autuação das presentes contas. 
8.	Adicionalmente, propõe o julgamento pela irregularidade das contas do Sr. José Graça Aranha, decorrente do débito apurado no TC Processo 021.624/2012-7; aplicação da multa prevista no art. 58, inciso III, da Lei 8.443/1992 ao Sr. José Graça Aranha, Presidente do INPI à época, decorrente das irregularidades no contrato com a empresa Xerox tratadas na referida TCE; e julgamento regular com ressalvas dos demais responsáveis.
9.	 Concordamos com o teor de todas as propostas apresentadas pela Unidade Técnica, à exceção da aplicação da multa ao responsável e do julgamento regular com ressalvas das contas de Antônio Carlos Rodrigues Germano, Diretor de Administração Geral, e de Carlos Alberto do Nascimento, Coordenador de Administração Interino.
10.	Conforme se verifica no Acórdão 3088/2019-TCU-Segunda Câmara, TC Processo 021.624/2012-7, a Unidade Técnica, o Ministério Público de Contas, o Relator e, por fim, o TCU, (respectivamente peças 130, 134, 140 e 139 daqueles autos) observaram a incidência da prescrição da pretensão punitiva, razão pela qual não foram aplicadas sanções aos responsáveis naqueles autos.
11.	Por se tratar da mesma irregularidade que motivou o sobrestamento dos presentes autos, concluímos pela impossibilidade de aplicação da multa proposta também nas presentes contas, uma vez prescrita.
12.	Quanto à proposta de julgamento irregular das contas, verificamos que outros gestores condenados solidariamente na referida TCE devem ter suas contas anuais julgadas irregulares, assim como o Sr. José Graça Aranha, por estarem no rol de responsáveis das presentes contas (Antônio Carlos Rodrigues Germano, Diretor de Administração Geral, Carlos Alberto do Nascimento, Coordenador de Administração Interino, peça 2, p.8 e 10) .
13.	Diante do exposto, este representante do Parquet de Contas anui com o encaminhamento oferecido pela Unidade Técnica (peça 181, p.8) , à exceção da proposta de aplicação de multa ao Sr. José Graça Aranha (letra "d" da proposta) , em virtude da incidência da prescrição da pretensão punitiva, sugerindo, adicionalmente, julgar irregulares as contas dos Srs. Antônio Carlos Rodrigues Germano e Carlos Alberto do Nascimento, eliminando, ainda, a menção ao art. 19, caput, da Lei 8.443/1992, no item "b" da proposta, nos seguintes termos:
a.	levantar o sobrestamento destes autos, consoante art. 157 do RI/TCU c/c o art. 47 da Resolução-TCU 259/2014, determinado por Despacho do Ministro Relator Augusto Sherman;
b.	julgar irregulares, com fundamento nos arts. 1º, inc. I, 16, inc. III, alíneas "b" e "c", e 23, inc. III, da Lei 8.443/1992, as contas anuais referentes ao exercício de 2002 de José Graça Aranha, na função de dirigente máximo do Instituto Nacional da Propriedade Industrial (INPI) , de Antônio Carlos Rodrigues Germano, Diretor de Administração Geral, e Carlos Alberto do Nascimento, Coordenador de Administração Interino;
b.	julgar regulares com ressalva, com fundamento nos arts. 1º, inc. I, 16, inc. II, 18 e 23, inc. II, da Lei 8.443/1992, as contas dos demais responsáveis, dando-lhes quitação; 
c.	encaminhar cópia do Acórdão que vier a ser proferido ao Instituto Nacional da Propriedade Industrial (INPI) , informando-lhe que seu conteúdo pode ser consultado no endereço www.tcu.gov.br/acordaos e que o inteiro teor dos acórdãos, incluindo os relatórios e os votos, pode ser obtido no dia seguinte ao de sua oficialização."
3.	Por meio do despacho à peça 185, restituí o processo à SecexDesenvolvimento para que informasse a relação completa dos responsáveis que deveriam ter as suas contas julgadas nestes autos. Essa determinação foi cumprida conforme a instrução à peça 186, que, após historiar as ocorrências até aquele momento, assim se pronunciou:
"III-	EXAME TÉCNICO
21.	Preliminarmente, antes que se proceda à análise e eventual proposta de ajuste do rol de responsáveis, vale recordar o que diz a norma vigente à época, qual seja, IN-TCU 12/1996:
Art. 9º Os órgãos de Controle Interno competentes utilizarão sistema de dados, preferencialmente informatizado, para manutenção e atualização do rol de responsáveis e entidades jurisdicionados.
Art. 10. Serão arrolados como responsáveis no sistema previsto no artigo anterior, quando cabíveis:
I - o ordenador de despesas;
II - o ordenador de restituição de receitas;
III - o dirigente máximo;
IV- o dirigente máximo do órgão ou entidade supervisora;
V - o dirigente máximo do banco operador;
VI - os membros da diretoria;
VII - os membros dos órgãos colegiados responsáveis por atos de gestão, definidos em lei, regulamento ou estatuto;
VIII - os membros dos conselhos de administração, deliberativo ou curador e fiscal;
IX - o encarregado do setor financeiro ou outro co-responsável por atos de gestão;
X - o encarregado do almoxarifado ou do material em estoque;
XI - o encarregado do depósito de mercadorias e bens apreendidos;
XII - os membros dos colegiados do órgão ou entidade gestora.
 (...) 
§ 2º Nas Autarquias que não arrecadem ou gerenciem contribuições parafiscais e nas Fundações serão arrolados os responsáveis previstos nos incisos III, VII, IX, X e XI, se houver.
 (...) 
Art. 11. Constarão do rol referido no artigo anterior:
I - nome e CPF dos responsáveis e de seus substitutos;
II - cargos ou funções exercidas;
III -indicação dos períodos de gestão;
IV - atos de nomeação, designação ou exoneração;
V - endereços residenciais.
22.	Por oportuno, vale ressaltar também que a análise que se avizinha guarda relação com os enunciados dos Acórdão 3460/2007-TCU-Primeira Câmara, de relatoria do Min. Marcos Vinícios Vilaça, e 2.987/2012-TCU-1ª Câmara, de relatoria da Min. Ana Arraes, a saber, respectivamente: 'Constatada a inclusão indevida de responsáveis, podem ser excluídos, de ofício, da relação processual' e 'Os responsáveis em processos de contas ordinárias anuais estão definidos em norma. Não cabe julgar contas ordinárias de responsáveis não previstos em norma'.
23.	Para fins de informação complementar, importa apresentar a relação processual dos responsáveis arrolados no TC Processo 012.890/2002-0 (Prestação de Contas Simplificada do INPI referente ao exercício de 2001) , dado que se trata da instrução processual das contas da mesma UJ, porém do exercício anterior ao dos presentes autos, mas submetida à mesma norma vigente, qual seja, a IN-TCU 12/1996.
Tabela 1 - Rol de responsáveis do TC Processo 012.890/2002-0
	Nome
	CPF/CNPJ
	Natureza da Responsabilidade

	Antonio Carlos Rodrigues Germano
	XXX.698.457-XX
	Diretor de Administração Geral

	Carlos Alberto do Nascimento
	XXX.066.841-XX
	Coordenador de Administração Interino

	Hélio Ricardo Fontes
	XXX.053.557-XX
	Almoxarifado

	Jose Octavio dos Santos
	XXX.511.307-XX
	Coordenador de Administração

	José Graça Aranha
	XXX.121.007-XX
	Presidente

	José Luís de Azevedo Otero
	XXX.884.067-XX
	-

	Luiz Carlos das Dores
	XXX.486.787-XX
	Coordenador de Finanças Substituto

	Maria Beatriz Amorim Pascoa Borher
	XXX.523.041-XX
	Presidente Substituto

	Maria Cristina de Souza Araújo
	XXX.838.707-XX
	Contabilidade

	Mário César de Oliveira Lessa
	XXX.960.097-XX
	Auditoria Interna

	Roberto da Silva Malafaia
	XXX.755.707-XX
	Coordenador de Administração

	Rogério Cardozo Marmo
	XXX.942.427-XX
	Contabilidade Substituto

	Sandra de Castro Botelho Andrade
	XXX.109.977-XX
	Execução Orçamentária

	Xerox Comércio e Indústria Ltda
	02.773.629/0001-08
	Empresa Contratada

Fonte: Peça 1, p. 7-12, e Tela de Visualização Processual do TC Processo 012.890/2002-0.
24.	Valendo-se das informações acima, é possível constatar que os responsáveis arrolados no Acórdão 2548/2009-TCU-Segunda Câmara e no processo eletrônico do TCU daqueles autos satisfazem o art. 10 da IN-TCU 12/1996, com destaque para a regra imposta pelo § 2º do referido artigo, por ser o INPI uma autarquia federal.
25.	Os gestores presentes na tabela acima ou são dirigentes (inc. III) , ou responsáveis por setor financeiro ou corresponsáveis por atos de gestão (inc. IX) , ou almoxarife (inc. X) .
26.	Também se fizeram presentes, mesmo não ocupando as funções previstas na IN-TCU 12/1996, os responsáveis José Luís de Azevedo Otero e Xerox Comércio e Indústria Ltda., por terem sido citados e condenados solidariamente ao presidente do INPI a pagamento de débito, conforme Acórdão 2548/2009-TCU-Segunda Câmara.
27.	De forma diversa das contas do INPI do exercício de 2001, o TC Processo 010.397/2004-1 (Prestação de Contas Simplificada do INPI referente ao exercício de 2003) , referente às contas do exercício imediatamente posterior ao exercício objeto deste processo, trouxe um rol mais amplo de responsáveis, muito embora ainda submetido ao mesmo comando normativo:
Tabela 2 - Rol de responsáveis do TC Processo 010.397/2004-1
	Nome
	CPF/CNPJ
	Natureza da Responsabilidade

	Alina Josefina Xavier Freitas
	XXX.194.941-XX
	Delegada DEINPI-DF

	Ângela Maria Brito Costa
	XXX.337.556-XX
	Coordenadora de Administração Interina

	Antônio Carlos Pereira Coelho
	XXX.053.107-XX
	Delegado DEINPI-DF Interino

	Antônio Carlos Rodrigues Germano
	XXX.698.457-XX
	Diretor de Administração Geral

	Ary Gadelha de Alencar Araripe
	XXX.089.583-XX
	Ordenador de Despesas

	Carlos Augusto Bittencourt
	XXX.283.837-XX
	Auditoria Interna

	Hélio Ricardo Fontes
	XXX.053.557-XX
	Almoxarifado

	Jose Joaquim Cisne Pessoa
	XXX.996.393-XX
	Coordenador de Recursos Humanos Interino

	José Graça Aranha
	XXX.121.007-XX
	Presidente

	Luiz Carlos das Dores
	XXX.486.787-XX
	Coordenador de Finanças Substituto

	Luiz Otávio Beaklini
	XXX.075.337-XX
	Presidente Interino

	Maria Cristina de Souza Araújo
	XXX.838.707-XX
	Contabilidade

	Renato Bueno Netto
	XXX.794.669-XX
	Delegado PR

	Reuber Lana Antoniazzi
	XXX.964.336-XX
	Delegado MG

	Sandra de Castro Botelho Andrade
	XXX.109.977-XX
	Execução Orçamentária

	Vera Lucia de Seixas Grimberg
	XXX.551.800-XX
	Delegada RS

Fonte: Peça 1, p. 3-7, e Tela de Visualização Processual do TC Processo 010.397/2004-1.
28.	Já nas presentes contas (exercício de 2002) , a Controladoria-Geral da União (CGU) , por meio do Relatório de Auditoria 117568 (peça 6, p. 24-50) , não proferiu qualquer digressão a respeito do rol de responsáveis apresentado pelo INPI (peça 2, p. 8-20) . Adicionalmente, as peças intituladas 'Certificado de Auditoria da CGU' (peça 6, p. 51-52) e 'Pronunciamento Ministerial do Ministro de Estado do Desenvolvimento, Indústria e Comércio Exterior' (peça 6, p. 56) fizeram referência aos responsáveis pela gestão como os 'arrolados nas fls. 01 a 07', a saber, os responsáveis indicados pelo INPI na peça 2, p. 8-20.
29.	Nesse contexto, apresenta-se a seguir a relação completa dos responsáveis apresentados pelo INPI nos presentes autos, contrapondo-se aos que constam na aba 'Responsáveis' do processo eletrônico TC Processo 013.840/2003-1:
Tabela 3 - Rol de responsáveis do TC Processo 013.840/2003-1
	Nome
	CPF/CNPJ
	Natureza da Responsabilidade
	Responsáveis presentes na aba "responsáveis" do processo eletrônico
	Responsáveis arrolados pelo INPI (fls. 01 a 07) 

	Alina Josefina Xavier Freitas
	XXX.194.941-XX
	Cargo: Delegada da DEINPI-DF (Substituta) 
	-
	peça 2, p. 12

	Ângela Maria Brito Costa
	XXX.337.556-XX
	Cargo: Coordenadora Interina de Administração
	-
	peça 2, p. 12 e 18

	Antônio Carlos Rodrigues Germano
	XXX.698.457-XX
	Cargo: Diretor de Administração Geral
	Sim
	peça 2, p. 10 e 16

	Ary Gadelha de Alencar Araripe
	XXX.089.583-XX
	Natureza de Responsabilidade: Ordenador de Despesas
Cargo: Delegado da Delegacia do Ceará
	-
	peça 2, p. 8

	Carlos Alberto do Nascimento
	XXX.066.841-XX
	Natureza de Responsabilidade: Membro da Diretoria
Cargo: Coordenador de Administração Interino
	Sim
	peça 2, p. 10 e 16

	Carlos Augusto Bittencourt
	XXX.283.837-XX
	Cargo: Auditor Chefe Interino
	Sim
	peça 2, p. 14

	Claudete Tomie Shinohara
	XXX.388.369-XX
	Cargo: Delegada da Delegacia do Paraná (Substituta) 
	Sim
	peça 2, p. 8

	Edgard Barros Mattos
	XXX.002.187-XX
	Cargo: Substituto do Auditor Chefe
	-
	peça 2, p. 14

	Edith da Silva Alves
	XXX.266.620-XX
	Cargo: Delegada da Delegacia do Rio Grande do Sul (Substituta) 
	Sim
	peça 2, p. 12

	Francisco das Chagas dos Santos Sousa
	XXX.881.303-XX
	Cargo: Delegado da Delegacia do Ceará Substituto
	Sim
	peça 2, p. 8

	Hélio Ricardo Fontes
	XXX.053.557-XX
	Natureza de Responsabilidade: Encarregado do Almoxarifado
Cargo: Chefe do Almoxarifado
	Sim
	peça 2, p. 12

	Jose Amâncio de Lima
	XXX.791.403-XX
	Cargo: Delegado da Delegacia de Minas Gerais (Substituto) 
	-
	peça 2, p. 10

	José Graça Aranha
	XXX.121.007-XX
	Cargo: Presidente Do INPI
	Sim
	peça 2, p. 16

	José Joaquim Cisne Pessoa
	XXX.996.393-XX
	Cargo: Coordenador Interino de Recursos Humanos
	-
	peça 2, p. 8

	José Luís de Azevedo Otero
	XXX.884.067-XX
	Fiscal do Contrato 30/2000
	Sim
	-

	Luiz Carlos das Dores
	XXX.486.787-XX
	Cargo: Substituto do Coordenador de Finanças
	-
	peça 2, p. 18

	Luiz Otavio Beaklini
	XXX.075.337-XX
	Cargo: Substituto do Presidente
	-
	peça 2, p. 16

	Maria Beatriz Amorim Pascoa Santana
	XXX.523.041-XX
	Cargo: Substituta do Presidente
	Sim
	peça 2, p. 16

	Maria Cristina De Souza Araújo
	XXX.838.707-XX
	Natureza de Responsabilidade: Responsável pela Contabilidade
Cargo: Chefe do Serviço de Contabilidade
	Sim
	peça 2, p. 12

	Mario Cesar De Oliveira Lessa
	XXX.960.097-XX
	Natureza de Responsabilidade: Responsável Auditoria Interna
Cargo: Auditor Chefe
	-
	peça 2, p. 14

	Renato Bueno Netto
	XXX.794.669-XX
	Cargo: Delegado da Delegacia do Paraná
	Sim
	peça 2, p. 8

	Reuber Lana Antoniazzi
	XXX.964.336-XX
	Cargo: Delegado da Delegacia de Minas Gerais
	-
	peça 2, p. 10

	Rizza Castelo Branco
	XXX.736.217-XX
	Cargo: Delegada da DEINPI-DF
	-
	peça 2, p. 12

	Rogério Cardozo Marmo
	XXX.942.427-XX
	Cargo: Substituto Chefe Contabilidade
	Sim
	peça 2, p. 14

	Sandra De Castro Botelho Andrade
	XXX.109.977-XX
	Natureza de Responsabilidade: Responsável Execução Orçamentária
Cargo: Chefe do Serviço de Execução Orçamentária e Financeira
	Sim
	peça 2, p. 14

	Vera Lucia de Seixas Grimberg
	XXX.551.800-XX
	Cargo: Delegada da Delegacia do Rio Grande do Sul
	Sim
	peça 2, p. 10

	Xerox Comércio e Indústria Ltda.
	02.773.629/0002-80
	Empresa Contratada
	Sim
	-

Fonte: Peça 2 e Tela de Visualização Processual do TC Processo 013.840/2003-1.
30.	Da tabela acima, importa destacar as seguintes questões principais.
31.	Primeiramente, nem todos os responsáveis constantes do rol foram arrolados com base na natureza da responsabilidade de sua função ocupada à época. A despeito de o processo ter passado pelo crivo dos controles interno e externo à época, nenhuma observação a esse respeito foi proferida. Desse modo, e com base ainda no lapso temporal existente, não se mostra cabível na presente data proferir qualquer diligência a respeito dessa informação processual.
32.	Tendo em vista os dois enunciados citados nesta peça, ou seja, a autorização para exclusão, de ofício, de responsáveis indevidamente inseridos no processo e a necessidade de se ater à norma vigente quando da definição dos responsáveis, in casu, a IN-TCU 12/1996, e as informações complementares apresentadas, propõe-se que se efetue os seguintes ajustes no rol de responsáveis do TC Processo 013.840/2003-1:
Tabela 4 - Proposta de ajustes no rol de responsáveis do TC Processo 013.840/2003-1
	Nome
	CPF/CNPJ
	Natureza da Responsabilidade
	Ajuste Proposto

	Antonio Carlos Rodrigues Germano
	XXX.698.457-XX
	Diretor de Administração Geral
	Manter

	Carlos Alberto do Nascimento
	XXX.066.841-XX
	Coordenador de Administração Interino
	Manter

	Carlos Augusto Bittencourt
	XXX.283.837-XX
	Auditor Chefe Interino
	Manter

	Claudete Tomie Shinohara
	XXX.388.369-XX
	Delegada da Delegacia do Paraná (Substituta) 
	Manter

	Edith da Silva Alves
	XXX.266.620-XX
	Delegada da Delegacia do Rio Grande do Sul (Substituta) 
	Manter

	Francisco das Chagas dos Santos Sousa
	XXX.881.303-XX
	Delegado da Delegacia do Ceará Substituto
	Manter

	Hélio Ricardo Fontes
	XXX.053.557-XX
	Almoxarifado
	Manter

	José Graça Aranha
	XXX.121.007-XX
	Presidente
	Manter

	José Luís de Azevedo Otero
	XXX.884.067-XX
	Fiscal do Contrato 30/2000
	Excluir, pois cargo ocupado não consta do rol da IN-TCU 12/1996

	Maria Beatriz Amorim Pascoa Borher
	XXX.523.041-XX
	Presidente Substituto
	Manter

	Maria Cristina de Souza Araújo
	XXX.838.707-XX
	Contabilidade
	Manter

	Renato Bueno Netto
	XXX.794.669-XX
	Delegado da Delegacia do Paraná
	Manter

	Rogério Cardozo Marmo
	XXX.942.427-XX
	Contabilidade Substituto
	Manter

	Sandra de Castro Botelho Andrade
	XXX.109.977-XX
	Execução Orçamentária
	Manter

	Vera Lucia de Seixas Grimberg
	XXX.551.800-XX
	Delegada da Delegacia do Rio Grande do Sul
	Manter

	Xerox Comercio e Industria Ltda
	02.773.629/0002-80
	Contratada pelo INPI
	Manter, pois foi citada e condenada solidariamente ao Presidente do INPI, conforme TC Processo 021.624/2012-7

	Ângela Maria Brito Costa
	XXX.337.556-XX
	Coordenadora de Administração Interina
	Incluir, pois cargo ocupado consta do rol da IN-TCU 12/1996

	Luiz Otavio Beaklini
	XXX.075.337-XX
	Presidente Substituto
	Incluir, pois cargo ocupado consta do rol da IN-TCU 12/1996

	Luiz Carlos das Dores
	XXX.486.787-XX
	Coordenador de Finanças Substituto
	Incluir, pois cargo ocupado consta do rol da IN-TCU 12/1996

Fonte: Equipe de auditoria. Peça 2 e Tela de Visualização Processual do TC Processo 013.840/2003-1. IN-TCU 12/1996.
33.	Os gestores presentes na tabela acima mantidos ou incluídos na relação de responsáveis ou são dirigentes (inc. III) , ou responsáveis por setor financeiro ou corresponsáveis por atos de gestão (inc. IX) , ou almoxarife (inc. X) .
34.	Em adição às informações trazidas pela tabela, impende ressaltar ainda que o Sr. José Luís de Azevedo Otero também foi excluído da relação processual de responsáveis da TCE atuada sob número TC Processo 021.624/2012-7, consoante deliberação de mérito proferida, a saber, item 9.2 do Acórdão 3704/2019-TCU-Segunda Câmara, de relatoria do Ministro Aroldo Cedraz.
35.	Vale destacar, por fim, que o processo foi inicialmente autuado como processo físico, tendo sido submetido à conversão em processo eletrônico no curso de sua tramitação. Os procedimentos eram realizados de forma manual, passível, por óbvio, de falhas em casos excepcionais e pontuais, como as identificadas no presente caso concreto.
IV- CONCLUSÃO E PROPOSTA DE ENCAMINHAMENTO
36.	Diante do exposto, submetem-se os autos à consideração superior propondo-se informar ao Ministro Relator Augusto Sherman Cavalcanti a relação completa dos responsáveis que devem ter as suas contas ordinárias julgadas nestes autos, sugerindo-se serem efetuadas as devidas inclusões/exclusões dos responsáveis arrolados na relação processual do processo eletrônico TC Processo 013.840/2003-1, nos termos da tabela 4 desta instrução (item 32) ."
4.	Em seu novo pronunciamento (peça 189) , o Ministério Público junto ao TCU, apresentou discordância pontual em relação à lista de responsáveis apresentada pela SecexDesenvolvimento, nos seguintes termos:
	"Diante dos elementos constantes dos autos, este representante do Ministério Público de Contas da União manifesta-se parcialmente de acordo com o encaminhamento proposto pela unidade instrutiva, em pareceres uniformes (peças 186-188) , ao passo em que ratifica os termos de parecer anteriormente proferido nos presentes autos (peça 184) . 
2. 	O motivo da singela divergência reside no fato de a Unidade Técnica sugerir manter a empresa Xerox Comércio e Indústria Ltda. no rol de responsáveis, sob alegação de que foi citada e condenada solidariamente com o Presidente do Instituto Nacional da Propriedade Industrial (INPI) em processo de Tomada de Contas Especial (TCE) , TC Processo 021.624/2012-7 (peça 186, p.9) . 
3. 	Justamente por estar no rol de responsáveis naquela TCE, e por ter sido condenada naqueles autos, a inclusão da referida empresa no rol de responsáveis nas presentes contas anuais não nos parece condizente com a função desempenhada pela entidade privada na gestão do órgão prestador de contas. 
4. 	Na verdade, não se pode afirmar que a empresa contratada tenha participado da gestão anual do INPI sob análise neste feito, a ponto de constar no rol de responsáveis dos presentes autos e ter contas julgadas neste processo. Além disso, não há previsão na Instrução Normativa TCU 12/1996, vigente à época, para incluir entidade privada no rol de responsáveis por prestação de contas anuais, nem de julgar contas ordinárias de entidades dessa natureza. 
5. 	Assim, este representante do Parquet manifesta concordância parcial com a proposta da Unidade Técnica (peças 181-183;186-188) sugerindo, adicionalmente, não incluir a empresa Xerox Comércio e Indústria Ltda. no rol de responsáveis dos presentes autos."
	É o relatório.

Tulio Freitas do Egito Coelho (OAB/DF 4.111) e outros, representando Xerox Comércio e Indústria Ltda.

Procurador Rodrigo Medeiros de Lima.

Prestação de contas simplificada. Exercício de 2002. Irregularidades em contrato de prestação de serviços. Citação. Audiência. Representação envolvendo as mesmas irregularidades. Sobrestamento. Conversão da representação em tomada de contas especial. Julgamento da TCE pela irregularidade, com imputação de débito. Recolhimento do débito. Levantamento do sobrestamento. Irregularidades apuradas no âmbito da TCE insuficientes para o julgamento pela irregularidade das contas anuais. Contas regulares com ressalva. Quitação.

PRESTAÇÃO DE CONTAS SIMPLIFICADA (PCSP)

Trata-se de prestação de contas simplificada do Instituto Nacional da Propriedade Industrial (INPI) , referente ao exercício de 2002.
2.	A análise inicial da prestação de contas realizada em 03/09/2004 por meio da instrução da então 5ª Secex (peça 7, p. 19-45) , apurou as seguintes ocorrências na gestão em análise:
	a) não realização do Plano Anual de Atividades de Auditoria e do Relatório Anual das Atividades de Auditoria Interna de 2002; 
	b) falha no gerenciamento de recursos financeiros; 
	c) impropriedades na formalização e execução de contratos; e 
	d) contratações emergenciais decorrentes de deficiências organizacionais na condução de processo regular de contratação via licitação.
3.	Em relação às ocorrências "a", "b" e "d" acima, aquela instrução considerou suficientes as recomendações constantes do Relatório de Auditoria da Controladoria-Geral da União. Entretanto, quanto à ocorrência "c", foram constatadas irregularidades na execução do Contrato 30/2000, firmado com a empresa Xerox Comércio e Indústria Ltda., ocasionando prejuízos pela realização de pagamentos à empresa, durante o ano de 2002, relativos a serviços de cópias preto e branco não realizados.
4.	Foi então promovida a citação de José Graça Aranha, ex-Presidente do INPI, e da empresa, imputando-lhes, solidariamente, débito no valor total de R$ 235.436,70. Foi promovida, ainda, a audiência de José Graça Aranha, em razão de irregularidade concernente à renovação, por mais cento e oitenta dias, do contrato, permitindo a continuidade do superdimensionamento na franquia de serviços, causando mais prejuízos à autarquia.
5.	Após a análise das respostas às medidas processuais, a unidade técnica formulou proposta de julgamento pela irregularidade das contas de José Graça Aranha, com imputação de débito no valor total de R$ 184.928,51, solidariamente com a empresa Xerox, com aplicação de multa ao responsável. Foi proposta, ainda, a prolação de determinações relativas às demais falhas apontadas no Relatório de Auditoria da CGU (peça 13, p. 48-50, e peça 14, p. 1-7) .
6.	Todavia, considerando que a metodologia de cálculo utilizada na instrução até então mais recente seria diferente daquela que fundamentou o débito pelo qual foram citados os responsáveis, o que poderia ferir o princípio do contraditório, determinei a realização de nova citação dos responsáveis (peça 14, p. 20-22) .
7.	Após a realização da nova citação, foi proposto o sobrestamento dos autos, em razão da autuação de processo de representação (TC-Processo 000.195/2009-3) , na qual era apurado débito no valor de R$ 625.144,58, decorrente dos mesmos fatos que motivaram a proposta pela irregularidade das contas nos presentes autos. Acolhi a proposta, conforme despacho à peça 15, p. 39, considerando o fato de as apurações naquela representação poderem vir a ter impacto significativo no valor do débito apurado neste processo de contas.
8.	Por meio do Acórdão 850/2011-TCU-Segunda Câmara, prolatado na referida representação, o Tribunal assinou prazo para o INPI concluir e remeter a esta Corte tomada de contas especial com vistas a apurar possíveis débitos ocorridos no período de abril de 2001 a junho de 2004, em decorrência da alteração onerosa verificada no Contrato 30/2000, celebrado entre o INPI e a empresa Xerox Comércio e Indústria Ltda. Ante a instauração da TCE, o sobrestamento foi mantido, conforme despacho à peça 138, até o julgamento definitivo daquela tomada de contas especial.
9.	A TCE (TC-Processo 021.624/2012-7) foi julgada no mérito por meio do Acórdão 3704/2019-TCU-Segunda Câmara, que julgou irregulares as contas de José Graça Aranha, Antônio Carlos Rodrigues Germano, Carlos Alberto do Nascimento, Roberto da Silva Malafaia e da empresa Xerox Comércio e Indústria Ltda., condenando-os, solidariamente, ao ressarcimento do débito, no valor total de R$ 180.095,10 referente ao exercício de 2002, à exceção do espólio de Roberto da Silva Malafaia, cuja solidariedade no débito apurado corresponde ao valor de R$ 86.046,17.
10.	O débito imputado foi integralmente recolhido pela empresa Xerox Comércio e Indústria Ltda., conforme quitação constante do subitem 9.2 do Acórdão 6810/2021-TCU-Segunda Câmara, prolatado nos autos do TC-Processo 021.624/2012-7.
11.	Ante este desfecho no processo de tomada de contas especial, a SecexDesenvolvimento, por meio da instrução de mérito transcrito no relatório integrante desta proposta de deliberação, propôs o levantamento do sobrestamento dos presentes autos. Ao mesmo tempo, propôs julgamento pela irregularidade das contas de José Graça Aranha, sem imputação de débito, ante o recolhimento acima mencionado, porém com a aplicação da multa prevista no art. 58, inciso III, da Lei 8.443/1992.
12.	Quanto às demais falhas apontadas no Relatório de Auditoria da CGU, a unidade técnica concluiu pela impertinência de se realizar determinações e recomendações ao INPI, em decorrência do longo lapso temporal desde a autuação das presentes contas.
13.	O Ministério Público junto ao TCU discordou parcialmente da proposta da unidade técnica, por entender que o julgamento pela irregularidade das contas deve alcançar também os demais responsáveis condenados no âmbito da tomada de contas especial, por constarem também do rol de responsáveis das presentes contas. Por outro lado, considera não caber a aplicação de multa neste processo, em razão de já ter sido reconhecida, por ocasião do julgamento da TCE, a prescrição da pretensão punitiva.
14.	Vindo os autos ao meu Gabinete, constatei a existência de discrepâncias entre as relações de responsáveis arrolados na instrução e os constantes do processo eletrônico do TCU. Por meio do despacho à peça 185, restituí o processo à SecexDesenvolvimento para que informasse a relação completa dos responsáveis que deveriam ter as suas contas julgadas nestes autos.
15.	A determinação foi cumprida por meio da instrução à peça 186, na qual foi apresentada a relação ajustada dos responsáveis neste processo. O MP/TCU, em seu pronunciamento à peça 189, apresenta discordância pontual, no sentido de que seja excluída da relação processual a empresa Xerox Comércio e Indústria Ltda. Isso porque considera que a empresa já foi condenada no processo de tomada de contas especial TC-Processo 021.624/2012-7, que tratou do dano ocorrido no exercício de 2002, além de que a empresa não teria participado da gestão anual do INPI, sob análise nestes autos.
- II -
16.	Feito esse resumo da situação dos autos, passo a decidir.
17.	Com as devidas vênias da SecexDesenvolvimento e do MP/TCU, entendo não caber o julgamento pela irregularidade das contas anuais dos responsáveis em razão do julgamento pela irregularidade de suas contas no processo de tomada de contas especial instaurado para apuração de irregularidades na execução do Contrato 30/2000, firmado com a empresa Xerox Comércio e Indústria Ltda.
18.	Rememoro que o sobrestamento dos presentes autos se deveu ao fato de estar sendo apurado na representação que determinou a instauração da TCE débito no valor de R$ 625.144,58, o que poderia vir a ter impacto significativo no valor do débito apurado neste processo de contas. Assim, ainda sem fazer juízo de mérito quanto ao impacto do débito no julgamento das presentes contas, entendi que o sobrestamento era necessário, visto que a questão pontual da apuração do débito já estava sendo realizada de forma mais ampla no processo de representação e, posteriormente, de tomada de contas especial. 
19.	Uma vez concluído o julgamento do processo de tomada de contas especial, cabe agora verificar o impacto desse julgamento nas contas anuais dos gestores. Neste sentido, há que ser reconhecido que o débito apurado no processo de TCE, no valor de R$ 180.095,10, acabou por ser inferior até mesmo àquele objeto da citação original nestes autos. Portanto, por se tratar de ocorrência pontual, relacionada a apenas um contrato, e considerando, ainda, que foram executadas despesas no valor de mais de R$ 78 milhões no âmbito do INPI no exercício de 2002, as despesas consideradas irregulares representam uma parcela ínfima do total de despesas incorridas pelo Instituto no referido exercício. Dessa forma, considero que a irregularidade não é suficiente para macular o conjunto da gestão em análise, a ponto de justificar o julgamento pela irregularidade das presentes contas. Há que ser considerado, ainda, que o débito apurado no processo de TCE foi integralmente ressarcido, ainda que pela empresa contratada.
20.	Por essas razões, entendo que as contas dos responsáveis arrolados na tomada de contas especial que motivou o sobrestamento destes autos devem ser julgadas regulares, com ressalva, dando-lhes quitação. As contas dos demais agentes constantes do rol de responsáveis nestas contas anuais devem ter suas contas julgadas regulares com quitação plena.
21.	Concordando com a manifestação do Ministério Público junto ao TCU, entendo que a empresa Xerox Comércio e Indústria Ltda. deve ser excluída do rol de responsáveis nestes autos, por não ter participado da gestão anual do INPI no exercício em análise.
	Ante o exposto, manifesto-me por que o Tribunal aprove o acórdão que ora submeto à apreciação deste Colegiado.
TCU, Sala das Sessões, em 16 de agosto de 2022.
AUGUSTO SHERMAN CAVALCANTI 
Relator